臺灣高等法院刑事判決
110年度上訴字第2915號
上  訴  人  
即  被  告  劉展維


上列上訴人即被告因詐欺等案件，不服臺灣桃園地方法院110年
度審金訴字第6號，中華民國110年6月7日第一審判決（起訴案號
：臺灣桃園地方檢察署109年度偵字第31149號），提起上訴，本
院判決如下：
    主  文
上訴駁回。
    事實及理由
一、經本院審理結果，認第一審以上訴人即被告劉展維（下稱被
    告）各以一行為同時犯刑法第339條之4第1項第2款之三人以
    上共同犯詐欺取財及洗錢防制法第14條第1項之洗錢罪，皆
    應從較重之三人以上共同犯詐欺取財罪1罪處斷，共2罪，各
    處有期徒刑1年，並定應執行刑有期徒刑1年2月，認事用法
    及量刑均無不當，應予維持；且除第一審判決書第5、6頁有
    關犯罪所得不予沒收之理由，應更正、補充為「被告非但業
    與告訴人楊怡歆、劉佩君均達成和解，且約定給付予劉佩君
    之新臺幣（下同）4,017元已全數支付完畢，楊怡歆部分亦
    持續依約每月匯款5,000元，迄今已給付30,000元之事實，
    有本院公務電話查詢紀錄表、被告提出之中國信託商業銀行
    股份有限公司對帳單在卷可稽（本院卷第97、99、119至125
    頁），而被告本次轉交贓款之報酬為3,000元乙節，復據被
    告供述在卷（偵查卷第19頁，本院卷第90頁），足認被告實
    際支付之賠償金額已遠高於其不法所得，犯罪成果可謂業經
    澈底剝奪，如再就未扣案之犯罪所得3,000元宣告沒收，顯
    屬過苛，爰依刑法第38條之2第2項規定，不予宣告沒收及追
    徵」外，餘均引用第一審判決書記載之事實、證據及理由（
    如附件）。
二、被告上訴意旨略以：伊自偵查時起即坦承犯行，深有悔意，
    且積極與告訴人達成和解，彌補其等所受損害，可見具有教
    化可能，原審量刑實屬過重，應適用刑法第59條酌減其刑，
    並給予緩刑宣告等語。
三、本院查：
　㈠按刑法第59條之酌量減輕其刑，必須犯罪另有其特殊之原因
    與環境等情狀，在客觀上足以引起一般同情，認為即使宣告
    法定低度刑期猶嫌過重者，始有其適用，至於行為人素行良
    好、有正當工作、坦白犯行、經濟困難、獨負家計或犯罪之
    動機、手段、犯後態度等各種情狀，僅可為法定刑內從輕科
    刑之標準，不得據為酌量減輕之理由（最高法院109年度台
    上字第5867號、51年度台上字第899號判決意旨參照）。被
    告正值青壯，身強體健，循正當途徑賺取生活所需之管道甚
    多，卻圖輕鬆獲取高額報酬，而擔任詐欺集團層轉贓款之「
    收水」工作，因此共同詐騙他人財物，並製造金流斷點，使
    詐欺所得之流向難以追查，可見其犯罪之原因或環境，並無
    「情輕法重」、「情堪憫恕」等客觀上足以引起一般人同情
    之處，即尚無適用刑法第59條酌減其刑之餘地。
　㈡又按刑之量定，乃法律賦予法院自由裁量之事項，倘於科刑
    時，已以行為人之責任為基礎，並斟酌刑法第57條所列各款
    事項，而未逾越法定刑度，即難謂違法（最高法院100年度
    台上字第5301號判決意旨參照）。原判決已於理由欄內具體
    說明係以被告之行為人責任為基礎，審酌刑法第57條所列各
    款情事，而在法定刑度內為刑之量定，並無違反公平原則、
    比例原則、罪刑相當原則，抑或其他逾越法律、濫用裁量、
    輕重失衡之情事。況被告所犯刑法第339條之4第1項第2款之
    罪，法定刑為「1年以上7年以下有期徒刑，得併科100萬元
    以下罰金」，原審各宣告有期徒刑1年（共2罪），已是最低
    法定本刑，實無再予減輕之餘地；原審復已考量被告犯罪行
    為之不法與罪責程度、和解與履行賠償之情形、施以矯正之
    必要性及侵害法益之同質性等各項因素，而僅量定應執行有
    期徒刑1年2月，遠低於各宣告刑所合併之刑期（2年），益
    徵並無量刑過重之情形可言。
　㈢末查被告另犯加重詐欺等案件，經臺灣高等法院臺中分院以1
    10年度金上訴字第536號分別判處罪刑，並定應執行刑為有
    期徒刑1年，再由最高法院以110年度台上字第5610號判決駁
    回被告之上訴，已於110年10月20日確定乙節，有本院被告
    前案紀錄表在卷可考，是以被告並不合於刑法第74條第1項
    所定要件，其請求併為緩刑之宣告，亦屬無據。
　㈣綜上所述，被告以前揭詞情提起上訴，僅係就原審依職權所
    為之量刑反覆爭執，為無理由，應予駁回。
據上論斷，應依刑事訴訟法第373條、第368條，判決如主文。
本案經檢察官黃翎樵提起公訴，檢察官洪威華到庭執行職務。
中　　華　　民　　國　　110 　年　　11　　月　　30　　日
                  刑事第二十一庭審判長法　官  林怡秀
                                      法　官  胡宜如
                                      法　官  劉元斐
以上正本證明與原本無異。
如不服本判決，應於收受送達後20日內向本院提出上訴書狀，其
未敘述上訴之理由者並得於提起上訴後20日內向本院補提理由書
（均須按他造當事人之人數附繕本）「切勿逕送上級法院」。
                                      書記官  陳靜雅
中　　華　　民　　國　　110 　年　　11　　月　　30　　日
附錄：本案論罪科刑法條全文
中華民國刑法第339條之4
犯第339條詐欺罪而有下列情形之一者，處1年以上7年以下有期
徒刑，得併科1百萬元以下罰金：
一、冒用政府機關或公務員名義犯之。
二、三人以上共同犯之。
三、以廣播電視、電子通訊、網際網路或其他媒體等傳播工具，
    對公眾散布而犯之。
前項之未遂犯罰之。
洗錢防制法第14條
有第二條各款所列洗錢行為者，處7年以下有期徒刑，併科新臺
幣5百萬元以下罰金。
前項之未遂犯罰之。
前二項情形，不得科以超過其特定犯罪所定最重本刑之刑。
附件：
臺灣桃園地方法院刑事判決
                                    110年度審金訴字第6號
公　訴　人　臺灣桃園地方檢察署檢察官
被　　　告　劉展維　男（民國00年00月00日生）
                    身分證統一編號：Z000000000號
                    住苗栗縣○○鄉○○村0鄰○○00號
上列被告因詐欺等案件，經檢察官提起公訴（109 年度偵字第
31149 號），被告就被訴事實為有罪之陳述，本院合議庭裁定由
受命法官獨任以簡式審判程序進行審理，判決如下：
    主          文
劉展維犯三人以上共同詐欺取財罪，共貳罪，各處有期徒刑壹年
。應執行有期徒刑壹年貳月。
    事  實
一、劉展維於民國109 年7 月間，加入真實姓名年籍不詳、綽號
    「張智傑」之成年人與其他真實姓名年籍均不詳等三人以上
    ，以實施詐術為手段，所組成具有持續性及牟利性之結構性
    組織（涉犯組織犯罪防制條例部分，由檢察官另案起訴），
    而與該詐欺集團成員共同意圖為自己不法之所有，基於三人
    以上共同詐欺取財、掩飾、隱匿特定犯罪所得之物等犯意聯
    絡，由詐欺集團所屬姓名年籍不詳之成員以附表所示之詐騙
    手法向楊怡歆、劉佩君施以詐術，使楊怡歆、劉佩君陷於錯
    誤，分別匯款至李逸弘所有之中華郵政平鎮北勢郵局000000
    0 - 0000000 號帳戶內，由李逸弘提領後於附表所示之時間
    、地點交付與劉展維，再由劉展維前往苗栗高鐵站轉交與真
    實姓名年籍不詳之詐騙集團成員，以此方式掩飾或隱匿犯罪
    所得來源及去向。嗣於109 年7 月28日14時25分許，經警借
    提劉展維詢問，進而查悉上情。
二、案經楊怡歆、劉佩君訴由桃園市政府警察局平鎮分局訴請臺
    灣桃園地方檢察署檢察官偵查起訴。
    理  由
一、上開犯罪事實，迭據被告劉展維於警詢、偵訊、本院準備程
    序及審理中坦承不諱（見偵卷第15至21頁、第121至122頁，
    本院卷第66頁、第80頁、第85頁），核與證人即告訴人楊怡
    歆、劉佩君於警詢之證述及證人即同案被告李逸弘於警詢、
    偵查之證述均相符（見偵卷第95至97頁、第101 至103 頁、
    第95至97頁、第23至29頁、第57至63頁），並有李逸弘之上
    開郵局帳戶存摺影本、歷史交易清單及刑案現場照片等附卷
    可證（見偵卷第75至77頁、第45至55頁，本院卷第45頁）。
    堪認前揭被告任意性自白符實。本案事證明確，被告犯行均
    堪認定，俱應依法論科。
二、論罪科刑：
（一）共同實施犯罪行為之人，在合同意思範圍以內，各自分擔
      犯罪行為之一部，相互利用他人之行為，以達其犯罪之目
      的者，即應對於全部所發生之結果，共同負責。又共同正
      犯之成立，祇須具有犯意之聯絡及行為之分擔，既不問犯
      罪動機起於何人，亦不必每一階段犯行，均須參與（最高
      法院28年上字第3110號判例、34年上字第862 號判例意旨
      參照）。是以，行為人參與構成要件行為之實施，並不以
      參與構成犯罪事實之全部或始終參與為必要，即使僅參與
      構成犯罪事實之一部分，或僅參與某一階段之行為，亦足
      以成立共同正犯。本案詐欺集團分工細緻，被告劉展維雖
      未自始至終參與各階段之犯行，而僅以擔任「收水」轉交
      款項之方式分工，惟其與詐騙集團其他成員既為詐騙如起
      訴書告訴人楊怡歆、劉佩君而彼此分工，堪認係在合同意
      思範圍內，各自分擔犯罪行為之一部，並相互利用他人之
      行為，以達犯罪之目的，參諸上開說明，被告自應就所參
      與犯行，對於全部所發生之結果，共同負責。
（二）按民國105 年12月28日修正公布，並於106 年6 月28日生
      效施行之洗錢防制法第1 條規定：「為防制洗錢，打擊犯
      罪，健全防制洗錢體系，穩定金融秩序，促進金流之透明
      ，強化國際合作，特制定本法。」與修正前洗錢防制法第
      1 條規定：「為防制洗錢，追查重大犯罪，特制定本法。
      」已有明顯不同，可見洗錢防制法的立法目的及其保護法
      益，從「妨害司法權運作」( 打擊犯罪) ，兼及「穩定金
      融秩序、促進金流透明」。又修正後洗錢防制法第2 條第
      2 款、第3 條第2 款規定，掩飾刑法第339 條詐欺取財犯
      罪所得去向之行為，亦可構成洗錢罪。另依據洗錢防制法
      第2 條修正理由第3 點所示：「維也納公約第3 條第1 項
      第b 款第ii目規定洗錢行為態樣，包含隱匿或掩飾該財產
      的真實性質、來源、所在地、處置、轉移、相關的權利或
      所有權之洗錢類型，例如：（一）犯罪行為人出具假造的
      買賣契約書掩飾某不法金流；（二）貿易洗錢態樣中以虛
      假貿易外觀掩飾不法金流移動；（三）知悉他人有將不法
      所得轉購置不動產之需求，而擔任不動產之登記名義人或
      成立人頭公司擔任不動產之登記名義人以掩飾不法所得之
      來源；（四）提供帳戶以掩飾不法所得之去向，例如：販
      售帳戶予他人使用。」修正後條文雖未完整規範上開公約
      所列全部隱匿或掩飾態樣，然已可見提供、販售帳戶予他
      人使用，係掩飾不法所得去向、所在之典型行為，所以，
      使用他人提供、販售之帳戶存、提不法所得，用來掩飾或
      切斷該不法所得與犯罪者之關聯性，阻礙金流透明，破壞
      金融秩序，藉以掩飾或隱匿該不法所得之去向、所在，並
      逃避追訴、處罰，更屬於侵害上開洗錢防制法保護法益，
      而在其立法目的之規範範圍。復按洗錢防制法第15條之特
      殊洗錢罪，係在無法證明前置犯罪之特定不法所得，而未
      能依洗錢防制法第14條之一般洗錢罪論處時，始予適用。
      倘能證明人頭帳戶內之資金係前置之特定犯罪所得，即應
      逕以一般洗錢罪論處，自無適用特殊洗錢罪之餘地。例如
      詐欺集團向被害人施用詐術後，為隱匿其詐欺所得財物之
      去向，而令被害人將其款項轉入該集團所持有、使用之人
      頭帳戶，並由該集團所屬之車手前往提領詐欺所得款項得
      逞，檢察官如能證明該帳戶內之資金係本案詐欺之特定犯
      罪所得，即已該當於洗錢防制法第14條第1 項之一般洗錢
      罪；至若無法將人頭帳戶內可疑資金與本案詐欺犯罪聯結
      ，而不該當第2 條洗錢行為之要件，當無從依洗錢防制法
      第14條第1 項之一般洗錢罪論處，僅能論以洗錢防制法第
      15條第1 項之特殊洗錢罪。另過去實務認為，行為人對犯
      特定犯罪所得之財物或利益作直接使用或消費之處分行為
      ，或僅將自己犯罪所得財物交予其他共同正犯，祇屬犯罪
      後處分贓物之行為，非本條例所規範之洗錢行為，惟依修
      正後洗錢防制法規定，倘行為人意圖掩飾或隱匿特定犯罪
      所得來源，而將特定犯罪所得直接消費處分，甚或交予其
      他共同正犯，而由共同正犯以虛假交易外觀掩飾不法金流
      移動，即難認單純犯罪後處分贓物之行為，應仍構成洗錢
      防制法第2 條第1 或2 款之洗錢行為。本案由車手李逸弘
      提領告訴人楊怡歆、劉佩君之款項後交付與被告劉展維，
      再由被告轉交與詐騙集團，所為顯係掩飾不法所得之去向
      、所在，揆諸前開說明，要與洗錢防制法第14條第1 項之
      要件相合。
（三）是核被告劉展維所為，均分別係犯刑法第339 條之4 第1
      項第2 款之三人以上共同詐欺取財罪、洗錢防制法第14條
      第1 項之洗錢罪。被告與李逸弘、真實姓名年籍不詳，綽
      號「張智傑」及其所屬之詐欺集團成員間，就上開犯行有
      犯意聯絡及行為分擔，為共同正犯。被告及詐欺集團成員
      向如起訴書附表編號1 所示告訴人楊怡歆實施詐術，致其
      陷於錯誤而先後匯款係基於單一之詐欺犯意，出於同一犯
      罪計畫，於密切接近之時地，接續為數個詐欺行為舉動，
      侵害同一性質之財產法益，各行為之獨立性極為薄弱，依
      一般社會健全觀念，在時間差距上，難以強行分開，在刑
      法評價上，以視為數個舉動之接續施行，合為包括之一行
      為予以評價，就上開詐騙告訴人楊怡歆之財物，應論以接
      續犯一罪。被告均以一行為同時觸犯上開罪名，俱為想像
      競合犯，各應依刑法第55條規定，均從重論以三人以上共
      同詐欺取財罪。被告所為上開2 次加重詐欺犯行，犯意各
      別，行為互殊，應分論併罰。
（四）按洗錢防制法第16條第2 項規定，犯第14條、第15條之罪
      ，在偵查或審判中自白者，減輕其刑。次按想像競合犯之
      處斷刑，本質上係「刑之合併」。其所謂從一重處斷，乃
      將想像競合犯組成之評價上數罪，合併為科刑一罪，其所
      對應之刑罰，亦合併其評價上數罪之數法定刑，而為一個
      處斷刑。易言之，想像競合犯侵害數法益者皆成立犯罪，
      論罪時必須輕、重罪併舉論述，同時宣告所犯各罪名，包
      括各罪有無加重、減免其刑之情形，亦應說明論列，量刑
      時併衡酌輕罪部分量刑事由，評價始為充足，然後依刑法
      第55條前段規定「從一重處斷」，非謂對於其餘各罪可置
      而不論。因此，法院決定處斷刑時，雖以其中最重罪名之
      法定刑，做為裁量之準據，惟於裁量其輕重時，仍應將輕
      罪合併評價在內（最高法院108 年度台上字第4405、4408
      號判決意旨參照）。經查，被告就其加入本案詐欺集團經
      過，以及收取車手提領款項及將款項交付予詐欺集團指定
      之人，進而掩飾犯罪所得去向與所在之洗錢等事實於本院
      審理時始終供述詳實，業如前述，應認其對洗錢行為主要
      構成要件事實有所自白，是就被告本案洗錢犯行部分，雖
      屬想像競合犯其中之輕罪，惟依上開說明，本院於後述量
      刑時，仍應併予衡酌此部分減刑事由，附此敘明。
（五）爰以行為人之責任為基礎，審酌被告正值青壯卻不思循正
      途賺取所需，竟以擔任詐欺集團「收水」之方式，騙取告
      訴人楊怡歆、劉佩君之金錢，所為實屬不該；惟念被告犯
      後坦承犯行，且與告訴人劉佩君及告訴人楊怡歆之代理人
      鄭玫枝達成和解並願賠償告訴人2 人之損失，有和解筆錄
      各1 份附卷可查（見本院卷第69至70頁、第89至90頁），
      堪認被告犯後態度良好且已有悛悔之意，複衡諸被告犯罪
      之動機、目的、手段、品行與智識程度、家庭經濟及生活
      狀況、犯罪所生之損害等一切情狀，分別量處如主文所示
      之刑，併定應執行刑如主文所示。
三、按宣告沒收或追徵有過苛之虞、欠缺刑法上之重要性、犯罪
    所得價值低微，或為維持受宣告人生活條件之必要者，得不
    宣告或酌減之。刑法第38條之2 第2 項定有明文。查被告就
    本案詐欺告訴人2 人所獲得之犯罪所得原應沒收，然被告既
    已與告訴人2 人達成上述之和解，基於上開沒收規定之立法
    理由係為保障被害人之求償權，而本案情形，如仍宣告沒收
    、追徵該部分之犯罪所得，將使告訴人雙重受償（依刑事訴
    訟法第473 條第1 項規定，檢察官應將沒收物及追徵財產發
    還或給付權利人），無疑使被告居於重複受追索之不利地位
    ，為免有過苛之虞，爰不予宣告沒收。
據上論斷，應依刑事訴訟法第273 條之1 第1 項、第299 條第1
項前段，洗錢防制法第14條第1 項，刑法第28條、第339 條之4
第1 項第2 款、第55條、第51條第5 款，刑法施行法第1 條之1
第1 項，判決如主文。
本案經檢察官楊朝森到庭執行職務。
中　　華　　民　　國　 110　　年　　6 　　月　　7 　　日
                        刑事審查庭    法  官  何宇宸
以上正本證明與原本無異。
如不服本判決應於收受判決後20日內向本院提出上訴書狀，並應
敘述具體理由；其未敘述上訴理由者，應於上訴期間屆滿後20日
內向本院補提理由書（均須按他造當事人之人數附繕本）「切勿
逕送上級法院」。
                                      書記官  蔡宛軒
中　　華　　民　　國　 110　　年　　6 　　月　　8 　　日
附錄本判決論罪法條全文：
洗錢防制法第14條
有第二條各款所列洗錢行為者，處7 年以下有期徒刑，併科新臺
幣5 百萬元以下罰金。
前項之未遂犯罰之。
前二項情形，不得科以超過其特定犯罪所定最重本刑之刑。
中華民國刑法第339條之4
犯第339 條詐欺罪而有下列情形之一者，處1 年以上7 年以下有
期徒刑，得併科1 百萬元以下罰金：
一、冒用政府機關或公務員名義犯之。
二、三人以上共同犯之。
三、以廣播電視、電子通訊、網際網路或其他媒體等傳播工具，
    對公眾散布而犯之。
前項之未遂犯罰之。
附表
編號 告訴人 詐騙手法 收取提領贓款之時間、地點及金額 1 楊怡歆 於109 年7 月5 日某時許，在台北市○○區○○路0 段000 號1 樓，「張智傑」所屬詐騙集團成員佯為墊腳石書店客服人員，稱誤設定期扣款，需依指示匯入款項，使楊怡歆陷於錯誤而分別於109 年7 月5日19時18分匯款29989 元、同日19時33分匯款28985 元、同日19時38分匯款985 元至李逸弘上開郵局帳戶。 李逸弘於109年7 月5 日19時39分，在桃園市○鎮區○○路0 段00號中華郵政股份有限公司北勢郵局，提領新臺幣（下同）6 萬元後，再將該筆金錢交付與劉展維。 2 劉佩君 於109 年7 月5 日18時56分許，在新北市○○區○○路00號2 樓，「張智傑」所屬詐騙集團成員佯為全國電子客服人員，稱誤設分期付款，需依指示匯入款項，使劉佩君陷於錯誤而於109 年7月5 日19時44分，匯款4017元至李逸弘上開郵局帳戶。 李逸弘於109年7 月5 日19時47分，在桃園市○鎮區○○路0 段00號中華郵政股份有限公司北勢郵局，提領4,000 元後，再將該筆金錢交付與劉展維。